【裁判字號】    97,訴,708
【裁判日期】    980513
【裁判案由】    返還房屋等
【裁判全文】
臺灣新竹地方法院民事判決               97年度訴字第708號
    原      告  丁○○
    原      告  丙○○
    上二人共同  周威君律師
    訴訟代理人
    被      告  甲○○
                          2號.
                          號-.
    被      告  乙○○
                          2號.
                          號-.
    被      告  戊○○
                          2號.
    上  一  人  吳忠德律師
    訴訟代理人
                          1
    被      告  己○○
                          號-.
上列當事人間返還房屋等事件，本院於民國98年4 月29日辯論終
結，判決如下：
    主  文
被告戊○○應將坐落新竹縣關西鎮○○段六二七─十地號上門牌
號碼新竹縣關西鎮南新里十七鄰新城九二號房屋、坐落新竹縣關
西鎮○○段六二七─九地號上門牌號碼新竹縣關西鎮南新里十七
鄰新城一０二號房屋、坐落新竹縣關西鎮○○段六二七─八地號
上門牌號碼新竹縣關西鎮南新里十七鄰新城一０六號房屋、坐落
新竹縣關西鎮○○段六二七─七地號上門牌號碼新竹縣關西鎮南
新里十七鄰新城一０八號房屋及坐落新竹縣關西鎮○○段六二七
─六地號上門牌號碼新竹縣關西鎮南新里十七鄰新城一一０號房
屋返還原告。
被告戊○○應自民國九十七年五月九日起至返還上開房屋之日止
，按月給付原告新臺幣貳萬壹仟佰拾元。
原告其餘之訴駁回。
訴訟費用由被告負擔四分之一，餘由原告負擔。
    事實及理由
壹、原告起訴主張：
一、原告二人出資於本院95年度執字第7248號強制執行事件（下
    稱系爭執行事件）中拍賣取得坐落新竹縣關西鎮○○段（下
    稱同段）627-10地號土地及其上門牌號碼新竹縣關西鎮南新
    里17鄰新城92號房屋、坐落同段627-9 地號土地及其上門牌
    號碼新竹縣關西鎮南新里17鄰新城102 號房屋、坐落同段62
    7-8 地號土地及其上門牌號碼新竹縣關西鎮南新里17鄰新城
    106 號房屋、坐落同段627-7 地號土地及其上門牌號碼新竹
    縣關西鎮南新里17鄰新城108 號房屋及坐落段627-6 地號土
    地及其上門牌號碼新竹縣關西鎮南新里17鄰新城110 號房屋
    （以上五間房屋下稱系爭標的）之所有權，並經本院於民國
    （下同）97年5 月9 日核發權利移轉證明書，原告二人並已
    依法登記完畢。
二、依系爭執行事件拍賣公告，被告己○○不在，其女兒在場，
    本件65至69建號（即系爭標的）為被告己○○及其家人自住
    。原告於取得系爭標的所有權後多次去函要求被告己○○，
    其女兒即被告甲○○、乙○○遷離，惟渠三人置若罔聞。嗣
    經本院通知於97年9 月11日至現場察看，除發現被告己○○
    、甲○○、乙○○依然占據系爭標的外，發現被告戊○○竟
    以被告己○○積欠債務未清償為由占據系爭標的使用。經原
    告以存證信函限期命被告戊○○遷出，迄今仍遲未遷離。是
    被告自屬無權占用。
三、系爭標的原告拍定價格為新臺幣（下同）5,977,100 元，被
    告無權占用而受有相當租金之利益，致原告受有相當租金之
    損害，爰依土地法第97條第1 項之規定，以系爭標的價值總
    額之百分之10計算租金，而請求被告連帶按月給付49,809元
    。
四、對被告抗辯之主張﹕
    （一）依被告戊○○所提房屋租賃契約書，並未載有租物標
          的，無法證明被告戊○○與己○○間就系爭標的有租
          賃關係存在。且契約之記載模式與一般租賃契約不同
          ，就租期、租金、租金繳付方式，僅載「詳如協議書
          內容」、「依協議書內容為主」及「部分依協議書內
          容按月抵付」，惟款議書、讓渡協議書均未提及系爭
          標的租賃一事。
    （二）系爭執行事件拍賣公告上僅記載系爭標的為被告己○○及二女自住，未提及出租予被告戊○○。又本院97
          年9 月11日至現場，被告戊○○僅表示其為債權人，
          因債務人欠債未清，所以占據債務人之地上物使用，
          未提及有租賃契約一事，故原告懷疑租賃契約之真實
          性，不排除係臨訟杜撰。是原告爭執被告戊○○就系
          爭標的有租賃關係存在。
    （三）依借款協議書所載，被告己○○向被告戊○○借款之
          日為90年5 月16日，被告戊○○為65年出生之人，於
          借款之時年僅25歲，於隔年又承受被告己○○對訴外
          人蔡長佑之債務1,000 萬元，換言之，即被告戊○○
          2 年間即提供被告己○○2,000 萬元，顯與常情不符
          。另依借據所載，被告戊○○係以現金借予被告己○○，如此大筆資金竟以現金為之，亦與常情不符，是
          原告爭執被告己○○、戊○○與訴外人禾謹建設開發
          有限公司（下稱禾謹公司）借款之真實性。又雖不爭
          執存摺內容，惟無從得知被告戊○○與被告己○○、
          訴外人禾謹公司間有無資金往來，況借貸金額高達2,
          000 萬元，顯然超出被告戊○○之存款金額。
五、綜上，爰依民法第767 條請求被告返還系爭標的，並依不當
    得利之法律關係請求被告連帶按月給付49,809元。
貳、被告乙○○經合法通知，無正當理由未於言辯論期日到場，
    亦未提出書狀作何聲明或陳述。
、被告己○○經合法通知，無正當理由未於言辯論期日到場，
    惟以書狀陳稱﹕早已搬離系爭標的，未有占用情事，原告應
    就被告己○○占用一事負舉證之責，爰請求駁回原告之訴等
    語。
肆、被告甲○○經合法通知，無正當理由未於最後言辯論期日到
    場，惟之前到庭及所提書狀陳稱﹕一直與母親即被告己○○
    住於系爭標的內，系爭標的於95年間被查封時才知不是被告
    己○○或家人之房屋，被告己○○和屋主的關係，伊並不清
    楚。被告己○○與被告戊○○的關係，亦不清楚。沒有付租
    金，房子亦無營業。被告己○○後來為躲債而至東部工作，
    目前沒有聯絡，也未住於系爭標的內，被告乙○○亦在98年
    過年前搬走，未住於系爭標的內。伊目前受僱於被告戊○○
    ，幫忙管理系爭標的及狗、並從事打掃工作，住於門牌106
    號之203 套房，如果被告戊○○與新屋主紛解決，伊會搬離
    。系爭標的五間一排打通，上面是套房式的，伊住在門牌10
    6 號之2 樓，除了伊之外，還有被告戊○○住在那邊，目前
    是伊和被告戊○○使用，被告己○○有東西放在那邊云云。
伍、被告戊○○主張﹕
    （一）伊與訴外人蔡長佑於90年間因金錢借貸而與訴外人禾
          謹公司及被告己○○有借款協議書，並設定抵押權。
          後訴外人蔡長佑將其債權讓與伊。因被告己○○、訴
          外人禾謹公司無法還錢，雙方於91年協議，被告己○○同意伊使用系標的以抵付訴外人禾謹公司、被告己○○所欠借款，並訂有租約。伊與被告己○○於91年
          及96年簽訂租約，按月扣抵債務，至今尚未清償完畢
          ，租約亦未到期，是伊並非無權占有。
    （二）伊在原告拍定系爭標的前即已承租，縱系爭標的讓與
          他人，依民法425 條第1 項之規定，伊與被告己○○
          、訴外人禾謹公司之租賃契約仍繼續存在，伊非無權
          使用。
    （三）伊使用系爭標的非系爭執行事件點交範圍內之標的，
          原告（答辯狀（二）誤載為被告）尚未點收系爭標的
          ，伊依前手租約而使用系爭標的，並無影響原告之利
          益。
    （四）被告甲○○並不知被告己○○與伊間之債權債務關係
          ，故被告甲○○於系爭執行事件中所述不能代表被告
          己○○或訴外人禾謹公司。
    （五）伊於89年至90年間帳戶內有數百萬元之存款，可以證
          明當時有資力借錢給被告己○○，從而，請求駁回原
          告之訴，若受不利判決，願供擔保，請准免為假執行
          。
、本院之判斷﹕
一、程序方面﹕
    本件被告乙○○、己○○經合法通知，未於言詞辯論期日到
    場，被告甲○○經合法通知，未於最後言詞辯論期日到場，
    均核無民事訴訟法第386 條所列各款情形，爰依原告之聲請
    ，准由其一造辯論而為判決。
二、實體方面﹕
    （一）原告主張之事實業據提出本院新院雲95執孟7248字第
          08900 號權利移轉證明書、土地所有權狀、建物所有
          權狀、系爭執行事件拍賣公告、存證信函、郵件收件
          回執、系爭執行事件97年9 月11日執行筆錄、土地及
          建物登記謄本為證，被告等則以前詞置辯。本院協同
          到庭之兩造整理，本件之爭點為被告戊○○就系爭標
          的有無租賃關係存在，被告蔡志與被告己○○間有無
          借貸關係存在。
    （二）本件原告因拍賣而取得系爭標的所有權，業經本院依
          職權調閱系爭執行事件卷屬實，是原告為系爭標的之
          所有權人，自屬無疑。
    （三）按請求返還所有物之訴，應以現在占有該物之人為被
          告，如非現在占有該物之人，縱令所有人之占有係因
          其人之行為而喪失，所有人亦僅於此項行為具備侵權
          行為之要件時，得向其人請求賠償損害，要不得本於
          物上請求權，對之請求返還所有物，最高法院29年上
          字第1061號判例、94年度台上字第499 號判決參照。
          次按占有輔助人於受他人指示而為他人管領物品時，
          應僅該他人為占有人，其本身對於該物品即非直接占
          有人，與同法第941 條所定基於租賃、借貸關係而對
          於他人之物為直接占有者，該他人為間接占有人之情
          形不同，最高法院84年度台上字第2818號著有判決。
          又「查被上訴人何秀容係被上訴人王詩譜之妻，基於
          共同生活關係，隨同被上訴人王詩譜居住於系爭房屋
          內，應屬占有輔助人，依民法第942 條規定，僅被上
          訴人王詩譜為占有人。上訴人一併請求被上訴人何秀
          容遷讓交還系爭房屋，顯非正當。」亦有最高法院82
          年度台上字第3057號判決可資參照。
    （四）經查系爭標的現使用人為被告甲○○、戊○○，為該
          二人所自承。至被告乙○○業已搬離，現未占有系爭
          標的乙節，亦經被告甲○○敘明在卷，原告就被告乙○○仍繼續占用系標的此有利於己之事實未舉證證明
          ，是原告主張被告乙○○占用系爭標的，即難信實。
          又系爭標的原所有權人為訴外人禾謹公司（亦為系爭
          執行事件之債務人之一），被告己○○為該公司之法
          定代理人，該公司地址設於門牌號碼新竹縣關西鎮南
          新里17鄰新城92號等情，亦經本院依職權調閱系爭執
          行事件卷、訴外人禾謹公司基本資料可憑，且系爭標
          的於系爭執行事件查封時，被告甲○○當場表示系爭
          標的為債務人家人自住，是系爭標的實際使用者為訴
          外人禾謹公司法定代理人即被告己○○及被告己○○
          共同生活之家屬即被告甲○○、乙○○，故縱被告乙○○有占有使用系爭標的之情，亦係基於占有輔助人
          之地位而占有，並非基於對系爭標的事實上之管領力
          而占有，依前所述，被告乙○○即非系爭標的之占有
          人。被告乙○○既非系爭標的之占有人，原告請求被
          告乙○○返還系爭標的，即無所據，應予駁回。
    （五）次查被告己○○辯稱其未占有系爭標的，惟被告甲○○於本院審理時陳稱被告己○○尚有物品仍留於系爭
          標的內（見本院98年2 月4 日、98年3 月23日言詞辯
          論筆錄），是被告己○○所辯，不足採信。然系爭標
          的原所有權人為訴外人禾謹公司，被告己○○為該公
          司之法定代理人，已如上所述，則被告己○○占有使
          用系爭標的乃係基於法定代理人之身分代表訴外人禾
          謹公司所為之行為，並非基於自身占有之意而使用系
          爭標的，自難認被告己○○為系爭標的之占有人，其
          應屬民法第942 條為債務人即訴外人禾謹公司而對系
          爭標的有管領力之占有輔助人。按民法第767 條所謂
          占有，係指同法第940 條之直接占有及第941 條之間
          接占有而言，並不包括第942 條所定輔助占有之情形
          在內，最高法院78年度台上字第1985號判決參照。被
          告己○○既非系爭標的之直接占有人或間接占有人，
          原告依民法第767 條之規定，請求被告己○○返還系
          爭標的，並無理由，應予駁回。
    （六）復查被告甲○○為現使用系爭標的之人，為其所自承
          ，惟其陳稱係受僱於被告戊○○，被告戊○○對此亦
          未爭執，則依民法第942 條之規定，被告甲○○僅為
          占有輔助人，原告依所有物返還請求權請求被告甲○○返還系爭標的，於法有違，自難准許。
    （七）再查被告戊○○主張其與訴外人禾謹公司、被告己○○間有2,000 萬元之借款債權，因訴外人禾謹公司、
          被告己○○無法償還，而於91年間將系爭標的出租予
          其使用乙節，雖據提出借據、借款協議書、無任何租
          賃存在聲明書、他項權利證明書、讓渡協議書、租賃
          契約書、協議書等件為證，惟原告爭執該等文書係臨
          訟所製。經查﹕
          1.訴外人禾謹公司、林文通、被告己○○於90年5 月
            16日向被告戊○○及訴外人蔡長佑各借款1,000 萬
            元，並約定就系爭標的及其他土地為被告戊○○、
            訴外人蔡長佑設定抵押權；被告戊○○復於91年5
            月20日與訴外人蔡長佑簽訂讓渡協議書，受讓訴外
            人蔡長佑對訴外人禾謹公司、被告己○○之1,000
            萬元債權，惟依被告戊○○所提存摺，於90年5 月
            16日前後，該帳戶內並無1,000 萬元之存款，亦無
            1,000 萬元之支出，且其是否亦有資力受讓訴外人
            蔡長佑對訴外人禾謹公司、被告蔡碧雲之1,000 萬
            元債權，實足啟人疑竇。又依卷附房屋租賃契約書
            及協議書所載，就系爭標的之租期自91年7 月1日
            起，使用權歸被告戊○○，以訴外人禾謹公司、林
            文通、被告己○○所借款項抵付租金，租金每月20
            萬元，是訴外人禾謹公司、被告己○○係以系爭標
            的由被告戊○○使用作為清償債務之方法，則被告
            戊○○理應自91年7 月1 日起即有使用系爭標的之
            情事。惟本院於95年9 月4 日就系爭執行事件現場
            查封時，被告甲○○在場表示系爭標的為債務人家
            人自住，無租賃關係，亦無營業使用（見95年9 月
            4 日查封筆錄）。又其於本院審理時表示被告戊○○每月會付一些錢請其幫忙打掃，是被告戊○○顯
            非家人，則被告甲○○縱不知借貸及租賃關係之存
            否，惟若有家人以外之人使用系爭標的，焉會為查
            封筆錄所載之陳述。況被告戊○○為系爭標的之抵
            押權人（有他項權利證明書可稽），而系爭標的之
            執行狀況，均有通知抵押權人，則拍賣公告上既未
            載明被告戊○○承租系爭標的之情形，影響其權益
            不可謂不大，依理被告戊○○應會向本院聲明異議
            ，何以遲至系爭標的拍定，本院欲至現點交時（即
            97年9 月11日）始出面表示「因債務人欠債未清，
            所以占據債務人之地上物使用」，顯與事理有違。
            是被告戊○○辯稱就系爭標的與訴外人禾謹公司或
            被告己○○間有租賃關係存在，尚不足採信。
          2.按所有人對於無權占有或侵奪其所有物者，得請求
            返還之。對於妨害其所有權者，得請求除去之，民
            法第767 條定有明文。本件被告戊○○未能提出事
            證證明其就系爭標的有合法占用權源，已如上所述
            ，即屬無權占有，從而，原告請求被告戊○○將系
            爭標的返還，為有理由，應予准許。
    （八）末按無法律上之原因而受利益，致他人受損害者，應
          返還其利益，民法第179 條前段定有明文。又依不當
          得利之法則請求返還不當得利，以無法律上之原因而
          受利益，致他人受有損害為其條件，故其得請求返還
          之範圍，應以對方所受之利益為限，非以請求人所受
          損害若干為準，無權占有他人土地，可以獲得相當於
          租金之利益為社會通常之觀念，最高法院61年台上字
          第1695號判例意旨參照。被告己○○、甲○○、乙○○均非系爭標的之占有人，已如上所述，則原告依不
          當得利之法律關係對渠等三人請求賠相當於租金之損
          害，非法所許，應予駁回。又被告戊○○無權占有系
          爭標的，其因而受有相當於租金之利益，自應將其利
          益返還予原告，是原告依前揭規定及說明，請求被告
          戊○○給付相當於租金之損害，自屬有據。再按依土
          地法第97條第1 項之規定，城市房屋之租金，以不超
          過土地申報總價額年息百分之10為限。又租金之數額
          ，除以申報價額為基礎外，尚須斟酌基地之位置，工
          商業繁榮之程度，承租人利用基地之經濟價值及所受
          利益等項，並與鄰地租金相比較，以為決定，並非必
          達申報總地價年息百分之10最高額，此有最高法院68
          年度台上字第3071號判例意旨參照。查稅捐機關係依
          拍定價額核課稅捐，系爭標的均係以1,024,000 元拍
          定，有權利移轉證明書可憑，以系爭標的於95年9 月
          4 日查封前即供被告甲○○等人居住至今，未有營業
          情形，顯見附近繁榮程度不大，是本院審酌系爭標的
          之坐落位置、工商業繁榮程度及其經濟價值（系爭標
          的經減價後始拍定）等情事，認原告所受相當租金之
          不當得利應以系爭標的之課稅價值年息百分之5 為適
          當。又本院於97年5 月9 日核發權利移轉證明書，準
          此，原告請求被告戊○○自97年5 月9 日起至返還系
          爭標的之日止，按月給付21,333元（計算式﹕(0000
          000 ×5)×5 ％÷12＝21333 ，小點以下四捨五入）
          ，為有理由，應予准許，逾此範圍之請求，應予駁回
          。
肆、本件事證已臻明確，兩造其餘陳述及主張或攻繫防禦方法，
    對判決之結果不生影響，爰不一一條列審究，併此敘明。
伍、據上論結，本件原告之訴為一部有理由，一部無理由，應依
    民事訴訟法第385 條第1 項前段、第79條，判決如主文。
中    華    民    國    98    年    5     月    13    日
                  民事第二庭        法  官  盧玉潤
以上正本係照原本作成。
如對本判決上訴，須於判決送達後20日內向本院提出上訴狀。
                                    書記官  謝國聖
中    華    民    國    98    年    5     月    13    日


司法院資訊處製作；財團法人民間司法改革基金會備份。
